最高法院刑事判決　　　　　　　　　　　　　　　九十一年度台上字第一四五七號
　　上　訴　人　台灣高等法院台南分院檢察署檢察官
　　被　　　告　乙○○
　　　　　　　　甲○○
右上訴人因被告等貪污案件，不服台灣高等法院台南分院中華民國九十年九月四日第
二審判決（九十年度上訴字第六六九號，起訴案號：台灣台南地方法院檢察署八十八
年度營偵字第九○二號、八十八年度偵字第七七二○號），提起上訴，本院判決如左
：
    主  文
上訴駁回。
    理  由
按刑事訴訟法第三百七十七條規定，上訴於第三審法院，非以判決違背法令為理由，
不得為之。是提起第三審上訴，應以原判決違背法令為理由，係屬法定要件。如果上
訴理由狀並未依據卷內訴訟資料，具體指摘原判決不適用何種法則或如何適用不當，
或所指摘原判決違法情事，顯與法律規定得為第三審上訴理由之違法情形，不相適合
時，均應認其上訴為違背法律上之程式，予以駁回。本件檢察官上訴意旨略稱：(一)、
被告乙○○對於由何公司參加投標比價依法雖無決定權，然：被告甲○○、乙○○
向林英毅借用力英營造有限公司（以下稱力英營造）牌照，參加東山鄉公所工程之投
標比價，上開工程有關借牌、領標、填寫標單、工程分析表、領取工程款等均由甲○
○一手包辦，得標後再委由詹朝川或謝忠勇實際承作等情，業經證人林英毅、詹朝川
、謝忠勇於台南縣調查站應訊時證述綦詳，此亦為原審所認定之事實。力英營造標
得工程時，被指定參與比價之廠商分別為合眾營造有限公司（以下稱合眾營造）、林
慶營造有限公司（以下稱林慶營造）、健台營造有限公司（以下稱健台營造）、祺祥
土木包工業（以下稱祺祥土木）、全瑩營造有限公司（以下稱全瑩營造）、萬春土木
包工業（以下稱萬春土木）、榮振土木包工業（以下稱榮振土木），上開廠商均係借
牌予詹朝川或謝忠勇陪標等情，分別經上開廠商之負責人陳振勝、林慶順、龔崑隆、
顏耀祥、戴正忠、張振山、林文振於台南縣調查站應訊時證述綦詳；且證人即萬春土
木負責人張振山證稱：「詹朝川在民國八十六年二月底找我並表示，東山鄉公所將發
包『聖賢村田尾公墓路面加鋪工程』，要求我將萬春土木之牌照借他陪標，……隔不
久，我果然接到東山鄉公所通知參加該工程比價之有關資料……」等語；證人即健台
營造負責人龔崑隆亦證稱：「謝忠勇曾為投標東山鄉公所工程向我表示，東山鄉公所
工程會指定我健台營造參與比價，拜託我一定要投標，我基於同業間之互助，乃叫小
姐遞標單，並將標價寫高一點……」等語。依規定，參加比價之廠商無從得知另有何
廠商被指定參加比價，以免發生圍標情事。況詹朝川、謝忠勇並非被指定參加比價之
廠商，其如何得知？甚至於東山鄉公所尚未指定比價之廠商之前，即先洽妥借牌廠商
供鄉公所指定？(二)、原審認乙○○並無參與發包工作，不知道亦無機會接觸底價云云
。然系爭工程均由乙○○負責工程規劃、預算書之編撰、工程監工、決算、驗收等業
務，而編撰工程預算書時須預估底價供鄉長核定底價，而鄉長所核定之底價與預估底
價之差距，有一定之模式，乙○○自不難推知核定底價，其得標價與核定底價接近率
高達99％（十七件中，僅一件97％、三件98％），甚至有高達％者即可證明。是乙
○○實無異知悉底價。(三)、按公共工程之核定合理底價，旨在確保工程之品質，而比
價競標意在防免浪費公帑，圍標之結果必增加工程費之支出。被告等於標得系爭工程
後，以總工程價百分之八十委由詹朝川或謝忠勇承作，足見以總工程價百分之八十承
作，尚有利潤。若確實依法比價競標，得標價當遠低於系爭得標價。而如上所示，底
價既由乙○○所預估，鄉長所核定之底價又可由其預估之底價所左右；指定比價之廠
商又係事先覓妥陪標者，此何異任由乙○○一己之意鎖定價格，東山鄉公所根本毫無
取得較低價格之契機。綜上所述，乙○○、甲○○僅借牌圍標，無須鳩工施作、不負
擔任何風險即可實得總工程價百分之十一之利益（扣除支付百分之九借牌費予林英毅
），能否謂乙○○非利用職務上之機會（控制底價、知悉底價）、圖自己不法之利益
？原審未詳予對照勾稽，遽認乙○○無利用職權違法圖利之情事，其自由心證職權之
行使難認無違反經驗法則之違法。(四)、證人即林慶土木包工業負責人林順慶證稱，曾
應好友林英毅之要求，於八十四年至八十七年底，將林慶土木相關牌照資料借予詹朝
川使用，故力英營造得標承攬東山鄉公所之工程共有十七件，原審僅認定如原判決附
表所示十五件，其採證顯與卷證資料不符，難認無證據上理由矛盾之違法等語。
惟查證據之取捨、證據證明力之判斷及事實有無之認定，為事實審法院之職權，苟其
取捨判斷與認定，並不違背論理法則及經驗法則，即不容任意指為違法，而執為第三
審適法之上訴理由。又貪污治罪條例第六條第一項第四款之圖利罪，以圖私人不法利
益為其構成要件之一，若行為人圖得之利益在法律上並非不法，自不成立圖利罪，而
其有無此意圖及所圖者是否係不法利益，並須依憑確實之證據予以認定，不能憑空推
定。本件原判決以公訴意旨略稱：被告乙○○係台南縣東山鄉公所建設課技士，負責
該公所都市計畫、建築管理、國宅及上級交辦之工程規劃、預算書編撰、工程監工暨
決算等業務，為依據法令從事公務之人員，利用工程設計監工之便，與其妻甲○○基
於共同犯意聯絡，自八十五年十月間起至八十七年十二月間止，由甲○○出面向林英
毅借用力英營造有限公司之牌照，圍標承攬乙○○所承辦、監工、比價之工程共計十
五件，為順利得標，並由謝忠勇或詹朝川出面分別或向萬春土木包工業、林慶營造工
程有限公司、全瑩營造有限公司、合眾營造有限公司、健台營造有限公司、祥祺營造
有限公司、榮振土木包工業等借牌陪標，標得後再以總工程價百分之八十金額，或轉
讓予詹朝川；或轉讓予謝忠勇施作，圖得總工程款百分之二十之不法利益，合計為新
台幣（下同）四百三十一萬八千二百元。因認乙○○、甲○○共犯貪污治罪條例第六
條第一項第四款之圖利罪嫌。而經查被告等始終否認有圖利之不法犯行，依證人林英
毅、詹朝川、謝忠勇、蘇進成、蘇首分、張振山、龔崑隆、戴正忠、林順慶、林文振
、陳振勝、顏耀祥等人之供述，被告二人確有借牌標得系爭十五件工程，再交由詹朝
川或謝忠勇施工，並從中牟利之情事。又被告等須支付工程款之百之九予林英毅作為
借牌費用（內含稅捐百分之五），施工之詹朝川或謝忠勇可得工程款之百分之八十一
，被告固可得工程款之百分之十之利益。但投標承作政府機關之工程，本可獲得一定
之合理利潤，此為政府機關核定工程底價時應考慮因素之一，而系爭十五件營建工程
，得標金額均在核定工程底價之下，尚難認有何不法利益。該十五件工程之辦理經過
，係由主辦單位簽請鄉長核定進行比價或議價，底價由鄉長核定後，鄉長即密封或交
由主辦單位密封，至開標時才開封；鄉長核定廠商參加投標比價，開標時由秘書主持
，會同建設課審查證件、標單，主計監辦；被告乙○○並無參與工程發包工作，不知
道亦無機會接觸底價，對於由何公司參加投標、比價，並無決定權，亦未參與開標程
序，自無審查開標相關事項之權，上開情事有東山鄉公所函在卷可證。依此，不得任
意推定乙○○有利用職權圖不法利益之犯行。乙○○對其設計、監工之政府營建工程
，不知避嫌，借牌投標，固然嚴重違反公務員利益迴避原則，惟此係行政責任問題，
尚難依此令負圖利罪責。又被告等圍標工程，共同為聯合行為，係違反公平交易法，
應受行政處分之問題，亦不成立犯罪。因認不能證明被告犯罪，而撤銷第一審論處被
告罪刑之判決，改判諭知被告等無罪，已於判決內詳予論述其理由。查被告乙○○固
負責工程規劃、預算之編撰、工程監工、決算、驗收等業務，可推估鄉長核定之大約
底價，但無證據證明其知悉確定之底價，且指定何家廠商投標比價，係由鄉長決定，
是否有被告借牌以外之廠商參加投標、比價，以及其出價之高低，亦非乙○○所能掌
控，尚難推定乙○○一人可控制得標金額。被告借牌投標再發交他人承做，須負工程
成敗之實際責任，並非毫無風險，其獲取工程款百分之十之利益，乃承包工程之合法
利潤，並非不法利益，被告等不成立圖利罪，原判決已論述其理由。上訴意旨依憑己
見，以被告乙○○違反公務員利益迴避原則標得工程轉包得利及其為工程之規劃者，
預算為其編撰，又為工程之監工，驗收者，即推定其有圖得不法利益，指摘原判決違
法，係對原審依憑證據所為論斷之採證、認事職權合法行使之任意指摘，自非適法之
第三審上訴理由。又公訴人起訴被告借牌標得之工程為十五件，原審就此起訴之事實
為無罪判決，自無須審究非起訴效力所及之被告是否另有借牌標得其他工程部分，上
訴意旨謂被告標取之工程為十七件，指摘原審僅就起訴之十五件予以判決為違法，尚
有誤會，亦非合法之上訴理由。是上訴意旨所指原判決違法情事，衡以前開說明，顯
屬違背法律上之程式，應予駁回。
據上論結，應依刑事訴訟法第三百九十五條前段，判決如主文。
中      華      民      國    九十一    年      三      月     二十     日
                              最高法院刑事第七庭
                                  審判長法官  張  信  雄
                                        法官  賴  忠  星
                                        法官  張  清  埤
                                        法官  呂  永  福
                                        法官  孫  增  同
      右正本證明與原本無異
                                              書  記  官
中      華      民      國    九十一    年      三      月    二十八    日
